臺灣高等法院刑事判決
111年度上訴字第697號
上  訴  人  
即  被  告  夏雨笙


選任辯護人  蔡復吉律師
            王聖傑律師
上列上訴人因毒品危害防制條例案件，不服臺灣士林地方法院11
0年度訴字第462號，中華民國110年12月30日第一審判決（起訴
案號：臺灣士林地方檢察署110年度偵字第3721號），提起上訴
，本院判決如下：
    主  文
原判決撤銷。
夏雨笙犯販賣第二級毒品罪，處有期徒刑拾年貳月。扣案如附表
編號三所示之物沒收。
    事  實
一、夏雨笙明知甲基安非他命係毒品危害防制條例第2條第2項第2
    款列管之第二級毒品，不得持有、販賣，竟意圖營利，於109
    年8月9日間（起訴書略載為109年8月5日起至同年月15日止
    期間內某時），在其臺北市○○區○○路00號4樓住處，約定以
    新臺幣（下同）7,000元之價格，販賣第二級毒品甲基安非
    他命4.5公克予黃灝宇，並當場交付毒品予黃灝宇，由黃灝
    宇連同其他債務，一併簽立23,000元之借據予夏雨笙，尚未
    實際交付款項。嗣因黃灝宇（經判決犯販賣第二級毒品未遂
    罪，處有期徒刑1年10月確定）另基於販賣第二級毒品之犯
    意，於同年月13日間，與經由其在BAND聊天群組所張貼之販
    賣毒品訊息，而喬裝買家聯絡之警員約定進行交易毒品後，
    在同年月14日晚間，由警員匯款1,000元至黃灝宇帳戶後，
    利用夏雨笙住處之紙箱、小說、錫箔紙及膠帶等物，將前述
    向夏雨笙購得之第二級毒品安非他命中之一包（淨重0.5469
    公克，驗餘淨重0.5406公克）以錫箔紙包覆後夾入書本置於
    紙箱，再以膠帶封箱，在同年月15日（起訴書誤載為5日）
    ，由臺北市○○區○○路000○0號全家便利商店北投店，寄至彰
    化縣○○鄉○○路0段0號全家便利商店大村茄苳店予警員喬裝之
    買家，經無買受真意之警員在同年月18日前往取貨後，循線
    查悉上情。
二、案經彰化縣政府警察局員林分局報告臺灣士林地方檢察署檢
    察官偵查起訴。　　
    理  由
一、證據能力 
    按被告以外之人於偵查中向檢察官所為之陳述，除顯有不可
    信之情況者外，得為證據，刑事訴訟法第159條之1第2項定
    有明文。又被告以外之人於審判外之陳述，雖不符刑事訴訟
    法第159條之1至第159條之4規定，而經當事人於審判程序同
    意作為證據，法院審酌該言詞陳述或書面陳述作成時之情況
    ，認為適當者，亦得為證據；當事人、代理人或辯護人於法
    院調查證據時，知有刑事訴訟法第159條第1項不得為證據之
    情形，而未於言詞辯論終結前聲明異議者，視為有前項之同
    意，刑事訴訟法第159條之5第1、2項分別定有明文。本判決
    下列所引用證人黃灝宇偵查中之陳述，係以證人身分受訊陳
    述，並經告以具結義務及偽證處罰，命證人朗讀結文後，由
    其具結擔保供述之真實性，無受其他不當外力干擾之情形，
    即無顯然不可信之情況，自有證據能力；其他被告以外之人
    於審判外之陳述，檢察官、被告及辯護人於言詞辯論終結前
    均未聲明異議，本院審酌各該證據資料製作、取得時之情況
    ，亦無違法不當及證明力明顯過低之瑕疵，以之作為證據核
    屬適當，揆諸前開規定，均認有證據能力。至於黃灝宇警詢
    供述部分，未經據為認定被告犯罪之證明，不另說明其證據
    能力之認定。
二、認定犯罪事實所憑證據及理由
  ㈠訊據上訴人即被告夏雨笙固供承於前開時、地交付第二級毒
    品甲基安非他命約4.5公克予黃灝宇，惟矢口否認販賣， 辯
    稱是與黃灝宇一起購買毒品，再由其交付黃灝宇所購買的  
    4.5公克安非他命（見審訴字卷第100頁，本院卷第234頁）
    ；或稱是先行出借毒品予黃灝宇，待日後返還（見偵字卷第
    137至141頁）、或稱是以相同價格交付毒品云云（見本院卷
    第234頁）。
  ㈡經查：
    ⒈被告於前開時、地，約定以7,000元計算而交付第二級毒品
      甲基安非他命淨重約4.5公克予黃灝宇，並完成毒品交付
      ，由黃灝宇連同其他債務合併簽立23,000元之「借款契約
      書」一紙交予被告，惟尚未實際交付毒品對價，嗣經黃灝
      宇將其中淨重約0.5469公克之第二級毒品甲基安非他命，
      包裝寄送予喬裝買家之警員等事實，業據證人黃灝宇證述
      在卷（見偵字卷第32至43頁；本院卷第210頁、第213頁）
      ；並有黃灝宇之指認犯罪嫌疑人紀錄表（見偵字卷第37至
      39頁），衛生福利部草屯療養院109年8月19日草療鑑字第
      1090800312號鑑驗書、全家便利商店監視器畫面擷圖（見
      偵字卷第44頁），被告與黃灝宇之對話紀錄擷圖（見偵字
      卷第48頁），109年8月9日借款契約書（見偵字卷第55至5
      7頁）等證據在卷可稽。黃灝宇因而經臺灣彰化地方法院1
      10年度訴字第56號判決，以犯販賣第二級毒品未遂罪，處
      有期徒刑1年10月，臺灣高等法院臺中分院以110年度上訴
      字第1108號判決駁回上訴確定，亦有各該判決可考
　　　。以上事實並為被告所是認（見偵字卷第137至141頁，本
      院卷第239頁），首堪認定。
　　⒉詰之證人黃灝宇始終否認與被告合資購買毒品（見本院卷
      第209頁）。參以黃灝宇向被告傳送之「哥我今天可能要
      在找你拿5個這邊會補上次差的一千你可以嗎？」訊息內
      容（見偵字卷第48頁），亦未涉拿取合購毒品之說法。訊
      之被告亦於偵查中，供認該訊息內容是「我與黃（指黃灝
      宇，下同）的對話。5個是指他要跟我借毒品安非他命5公
      克（按：被告於同日陳明是『含袋5公克，不含袋可能4.5
      公克』，重量與本案認定相符，下同），他說會補上上次
      差的1000，是指會把上次欠我的錢還我…講完後黃有來我
      住處拿安非他命，我當場有交給他5公克安非他命…」等語
      （見偵字卷第137頁）。而被告要求黃灝宇連同其他債務
      簽立合計23,000元之借據，則與所謂之等量毒品返還不符
      ，足證被告與黃灝宇間並不存在合購或暫借毒品事實，被
      告此部分所辯，顯與卷證有違，不足採信。
　  ⒊從商業交易原理與一般社會觀念而言，交易行為在通常情
      形下，均係以牟取利益為其活動之主要誘因及目的。政府
      為杜絕毒品氾濫，再三宣導民眾遠離毒品，對於施用、轉
      讓及販賣毒品之查緝，更是嚴格執行，以禁絕毒品流通，
      此並經媒體廣為報導，而為大眾所熟悉。又販賣毒品係違
      法行為，刑責甚重，非可公然為之，有其獨特之販售路線
      及管道，並無公定價格，且可任意增減其分裝之數量，每
      次買賣價量，亦可能隨時依市場貨源之供需情形、交易雙
      方之關係深淺、資力、對行情之認知、查緝之寬嚴，及購
      買者被查獲時供述購買對象之可能性風險評估等事由，而
      異其標準，非可一概而論。故以有償交易毒品者，縱未確
      切查得販賣之實際差價，惟除別有事證足認係按同一價格
      轉讓且非出於圖利之意思外，概皆可認有從中賺取買賣差
      價牟利之意圖及事實，應屬符合論理法則，不違背社會通
      常經驗之合理判斷。被告供認其平常很少與黃灝宇連繫，
      只有在109年8月初經黃灝宇借住約一週，並無其他互通毒
      品情事（見偵字卷第139頁，本院卷第237頁）。參以本次
      交付之毒品淨重達4.5公克，與毒友間偶為施用解癮之微
      量提供有別，訊之被告並供認因毒品數量較多，故要求黃
      灝宇簽立借據（見偵字卷第139頁），顯非不計利害而為
      交付之舉，自難認被告有何排除營利意圖，無端甘冒重刑
      ，交付第二級毒品甲基安非他命予黃灝宇之可能。是認被
      告就本案之有償交易，確係基於營利意圖所為之販賣行為
      甚明，此不因被告尚未實際取得價款而有不同。
　  ⒋證人黃灝宇雖於本院審理時，指稱被告之販賣價格「低於
      市價」，並曾對其表示「情義相挺」云云（見本院卷第21
      1頁）。然其未曾介紹或與被告共同購買毒品，無從確知
      被告之毒品取得成本，且毒品本無公定或固定之價格，即
      使同一時期，亦可能因為品質、純度、販售者之取得成本
      或對於市場供需之行情認知不同，而有差異，自難在其等
      未具特殊情誼之情形下，徒憑所謂「低於市價」、「情義
      相挺」之空泛說詞，排除交易營利之常態認定，而為有利
      被告之認定。至於證人黃灝宇於本院審理時，證稱向被告
      取得2次安非他命「第一次給了7,000元，第二次賣我1萬1
      ,000元。第二次購買的毒品寄出去只收到1,000元，另外
      連同先前跟他（指被告）借2萬元會一起給他，這是我有
      跟被告談過的事情」云云（見本院卷第210、211頁），與
      其偵查所稱本次約定價款7,000元，尚未給付等語不符（
      見偵字卷第32、33頁）。經審酌證人黃灝宇於本院作證時
      （111年7月11日）距本案取得毒品時間（109年8月）已近
      2年，記憶不若事發當時；其在本院證述之價格交付、約
      定情形，亦未較有利於被告，是此部分仍以證人黃灝宇偵
      查所述為可採，併予敘明。
  ㈢綜上，被告於前開時、地，販賣第二級毒品予黃灝宇之事證
　　明確，應予論罪科刑。
三、論罪
  ㈠核被告所為，係犯毒品危害防制條例第4條第2項之販賣第二
    級毒品罪；其因販賣而持有第二級毒品甲基安非他命之低度
    行為，為販賣之高度行為所吸收，不另論罪。至於：
　  ⒈被告雖供認交付第二級毒品甲基安非他命予黃灝宇，然其
      或辯稱單純「借用」、或辯稱共同購買後交付，始終否認
      販賣或有何營利意圖。另其偵查供承，109年12月16日經
      警查獲之第二級毒品甲基安非他命，是在約3週前（按：1
      09年11月間），與廖念共同以1萬7,000元（廖念平出資1
      萬元）所購得（見偵字卷第89頁），與本案109年8月9日
      交付之毒品無涉，亦無從據為被告供述本案毒品取得成本
      而為營利之計算認定，是與毒品危害防制條例第17條第2
      項之自白減輕規定不符。
　  ⒉被告所販賣之第二級毒品甲基安非他命淨重約4.5公克，雖
      非鉅量，且未實際收得價金7,000元。然販賣行為造成毒
      品流通，導致施用人口增加，行為本身之危害程度甚重，
      109年1月15日修正，同年7月15日施行之毒品危害防制條
      例第4條第1項，亦基於前開考量而將販賣第二級毒品之最
      低法定刑提高為10年有期徒刑。本案販賣之毒品數量與價
      款約定、取得情形，並非被告販賣第二級毒品之特殊原因
      與環境；相關情節在刑法第57條規定之科刑審酌範疇內，
      亦足為適當評價，而無即使科以法定最低刑度仍嫌過重，
      在客觀上足以引起一般同情，堪予憫恕之情形，故無刑法
      第59條酌減規定之適用。
　  ⒊前開論罪雖與原審判決及起訴書關於販賣行為既遂與否之
　　  態樣認定有異，然事實與罪名並無不同，且經本院於審判
　　  期日前，就起訴書、原審判決書記載之犯罪事實，及其法
　　  律評價、罪名、罪數認定，踐行告知並經實質辯論（見本
　　  院卷第62至63頁、第204頁、第205頁、第234至235頁、第
　　  238至240頁），以保障被告之防禦權，併予敘明。
  ㈡公訴意旨另以：被告在前址住處，提供紙箱、膠袋、書本、
    鋁箔紙等物給黃灝宇，供黃灝宇將前開向被告購買之第二級
    毒品甲基安非他命中之1包（淨重0.5469公克，驗餘淨重0.5
    406公克），放入錫箔紙內，再將錫箔紙夾入書本，置於紙
    箱，並以膠帶封箱後，於109年8月5日（按：應為15日之誤
    ），前往臺北市○○區○○路000○0號全家便利商店北投店，寄
    送至彰化縣○○鄉○○路0段0號全家便利商店大村茄苳店予毒品
    買家，以販賣第二級毒品甲基安非他命，然因買家係由警員
    喬裝，並無買受真意而未遂，故認被告涉犯刑法第30條第1
    項前段、毒品危害防制條例第4條第6項、第2項之幫助販賣
    第二級毒品未遂罪，應與前開販賣犯行成立接續犯一罪等語
    。
　  ⒈按刑法第30條之幫助犯，係以行為人主觀上有幫助故意，
      客觀上有幫助行為，即對於犯罪與正犯有共同認識，而以
      幫助意思，對於正犯資以助力，但未參與實行犯罪之行為
      者而言。幫助犯之故意，除需有認識其行為足以幫助他人
      實現故意不法構成要件之「幫助故意」外，尚需具備幫助
      他人實現該特定不法構成要件之「幫助既遂故意」，此即
      學理上所謂幫助犯之「雙重故意」。又行為人雖只要概略
      認識該特定犯罪之不法內涵，無庸過於瞭解正犯之行為細
      節或具體內容，然就幫助販賣毒品而言，行為人主觀上對
      於他人涉犯販賣毒品犯罪仍應有概略認識，並以便利、助
      益販賣之意思而為實施販賣毒品構成要件以外之行為，始
      成立幫助販賣毒品；倘行為人提供助力時，主觀上並無販
      賣毒品犯罪之認識，即無由成立販賣毒品之幫助犯。
　　⒉經查：
　　  ⑴被告雖供認先後交付紙箱、膠帶、書本、鋁箔紙等物予
        黃灝宇，其中用以封箱寄送之膠帶，並經檢出與被告相
        符之DNA-STR型別，有內政部警政署刑事警察局鑑定書
        可稽（見偵字卷第41、42頁），核與證人黃灝宇指述之
        毒品包裝物品取得來源相符，堪予認定。惟被告始終否
        認知悉黃灝宇販賣第二級毒品，是此部分續應審究者，
        乃被告交付該等物品時，具有幫助販賣毒品之主觀認識
        與否。
　　  ⑵訊之證人黃灝宇固於偵訊時指稱，曾向被告表示該等物
        品是要用來「寄給一個女性買家」，然經檢察官就相關
        行為之對應關係，訊以：「所以夏雨笙也是明知你要將
        安非他命賣給女性買家，就先把安非他命給你，並提供
        膠帶及箱子給你？」時，則答稱：「我問他家裡有無膠
        帶跟箱子，他就拿給我，包含夾住安非他命的書本及鋁
        箔紙都是夏雨笙提供的，他對於我要賣安非他命這件事
        都知情」，而未直接肯認被告交付時，知悉包裝販賣之
        用途（見偵卷第33頁）。是依黃灝宇偵查所述，能否據
        為被告提供該等物品時，知悉將用於包裝販賣之毒品，
        而具有資以助力之幫助販賣故意，已非全然無疑。此觀
        證人黃灝宇於本院審理過程中，證稱其販賣毒品係自行
        使用通訊軟體與警員喬裝之買家洽談數量與價格，無須
        經由被告同意；用以包覆本案寄出毒品的鋁箔紙也是由
        其自行撕取使用，故未留有被告指紋。嗣經辯護人詰以
        其寄出毒品前，為何要告訴被告寄送毒品給網路買家之
        事時，更稱「沒有告訴他（指被告，下同），是我要寄
        東西的時候，他在旁邊看，他有問我為什麼要包錫箔紙
        ，我有告訴他如果有裝X光機，多少可以避掉一些麻煩
        」等語，並指被告販賣毒品時，並不知道其要轉賣他人
        。嗣經質以證人廖念平指稱被告未於黃灝宇包裝毒品時
        在場一節，證人黃灝宇亦稱「當時那裡有四個人，一個
        出去上班，一個在被告的房間（指廖念平），在被告房
        間的人與被告是情侶關係，包裝時我在工作檯那邊，被
        告就站在他自己的房門外，我就告訴他這個包裝的用途
        …」（見本院卷第208至210頁、第211至212頁、第222頁
        ）。是依證人黃灝宇前開證言，被告因見包裝過程，向
        其詢問緣由，始經告知用途。則被告在應黃灝宇要求，
        交付紙箱、膠袋、書本、鋁箔紙等物時，是否已然知悉
        黃灝宇將用於包裝所販賣之第二級毒品，而具有幫助販
        賣第二級毒品之認識，自屬有疑。
　　　⑶另觀黃灝宇向被告取得之紙箱、膠帶，並未異於一般交
        寄物品情形；書本與鋁箔紙亦屬尋常之物，均未見與毒
        品包裝、藏置有何特殊關聯，亦難據此認定被告交付時
        已有用以包裝毒品販賣之認識。
　  ⒊綜上，此部分依公訴意旨所舉證據，並不足為被告接續幫
      助黃灝宇販賣第二級毒品之認定。惟此部分係經檢察官以
      與前開論罪事實具有接續犯一罪關係起訴，故不另為無罪
      之諭知。
四、撤銷原判決之理由及量刑、沒收                       
　㈠原審以被告犯行事證明確，予以論罪科刑，固非無見。惟被
    告與黃灝宇係販賣毒品之前後手關係，二人並無共同販賣之
    意；而被告就黃灝宇之販賣行為，亦無共犯或幫助販賣認識
    ，已如前述，原審誤以被告與黃灝宇共同販賣第二級毒品未
    遂，即有未洽，所為沒收銷燬及沒收、追徵之諭知亦有違誤
    （另詳後述）。被告上訴否認販賣第二級毒品予黃灝宇，所
    辯雖不足採，然被告否認幫助黃灝宇販賣第二級毒品，為有
    理由，且原判決尚有前開可議，自屬無可維持，應由本院撤
    銷改判。
　㈡本案雖由被告上訴，但因原判決適用法條不當而撤銷，且經
    告知相關規定進行辯論，已如前述，依刑事訴訟法第370條
    第1項但書規定，並無同條項前段禁止不利益變更原則之適
    用。爰以行為人責任為基礎，審酌被告除因施用第二級毒品
    經裁定觀察勒戒外，並無其他刑事案件紀錄，及本案販賣之
    毒品數量、約定價格及尚未實際取得價金，與被告自述之智
    識程度、工作、經濟及家庭狀況（見本院卷第238頁）等被
    告素行與犯罪之動機、目的、手段、所生危害及犯後態度等
    一切情狀，量處被告有期徒刑10年2月。又依被告行為時即
    現行之毒品危害防制條例第4條第2項規定，其所犯為法定刑
    無期徒刑或10年以上有期徒刑之罪，檢察官未主張本案有何
    減輕其刑之規定適用，就被告販賣及幫助販賣第二級毒品犯
    行，認應執行有期徒刑7年6月以上之刑度（見本院卷第239
    頁），容有誤會。另被告非受2年以下有期徒刑之宣告，自
    與刑法第74條緩刑規定不符，辯護人以被告係轉讓第二級毒
    品，請為緩刑宣告，亦有未合。
　㈢扣案如附表編號三所示行動電話1支，為被告所有，經黃灝宇
    向其傳送毒品需求訊息，並拍攝包含價款約定在內之「借款
    契約書」所用之物，此據被告供明在卷，並有截圖畫面可憑
    ，是為被告供本案犯罪所用之物，應依毒品危害防制條例第
    19條第1項宣告沒收。至於附表編號一所示第二級毒品甲基
    安非他命1包（淨重0.5469公克，驗餘淨重0.5406公克），
    業經被告販賣予黃灝宇；附表編號四之行動電話1支則為黃
    灝宇所有；均不於本案中諭知沒收銷燬及沒收。附表編號二
    之第二級甲基安非他1包（淨重5.7946公克、驗餘淨重5.757
    5公克），是被告在109年11月間，即本案行為後，另與廖念
    平共同購買供施用之物，顯與本件犯罪事實無涉，亦不於本
    案諭知沒收銷燬。至於原審認定黃灝宇販賣毒品之價款1,00
    0元部分，因被告並未參與或幫助販賣行為；本案販賣價款7
    ,000元亦未經交付而無犯罪所得，均無對被告諭知沒收追徵
    之可言，併予敘明。
據上論斷，應依刑事訴訟法第369條第1項前段、第364條、第299
條第1項前段，判決如主文。
本案經檢察官王芷翎提起公訴，檢察官李豫雙到庭執行職務。
中　　華　　民　　國　　111 　年　　7 　　月　　29　　日
            刑事第六庭    審判長法　官    劉方慈
                                法　官    許曉微 
                                法　官    朱嘉川
以上正本證明與原本無異。
如不服本判決，應於收受送達後20日內向本院提出上訴書狀，其
未敘述上訴之理由者並得於提起上訴後20日內向本院補提理由書
（均須按他造當事人之人數附繕本）「切勿逕送上級法院」。
                                書記官    陳韻如
中　　華　　民　　國　　111 　年　　7 　　月　　29　　日
附錄本案論罪科刑法條全文：
毒品危害防制條例第4條
製造、運輸、販賣第一級毒品者，處死刑或無期徒刑；處無期徒
刑者，得併科新臺幣3,000萬元以下罰金。
製造、運輸、販賣第二級毒品者，處無期徒刑或10年以上有期徒
刑，得併科新臺幣1,500萬元以下罰金。
製造、運輸、販賣第三級毒品者，處7年以上有期徒刑，得併科
新臺幣1千萬元以下罰金。
製造、運輸、販賣第四級毒品者，處5年以上12年以下有期徒刑
，得併科新臺幣500萬元以下罰金。
製造、運輸、販賣專供製造或施用毒品之器具者，處1年以上7年
以下有期徒刑，得併科新臺幣150萬元以下罰金。
前五項之未遂犯罰之。
附表：
編號 名稱 備註 一 透明結晶1包（含包裝袋） 1.衛生福利部草屯療養院109年8月19日草療鑑字第1090800312號鑑驗書（見偵卷第44頁） 2.檢驗結果含二級毒品甲基安非他命成分 3.淨重0.5469公克、驗餘淨重0.5406公克  二 結晶1包（含包裝袋） 1.衛生福利部草屯療養院110年1月4日草療鑑字第1091200280號鑑驗書（見偵卷第71頁） 2.檢驗結果含二級毒品甲基安非他命成分 3.淨重5.7946公克、驗餘淨重5.7575公克 三 行動電話1支（IMEI碼：00000000000000/00號，含門號0000000000號SIM卡1張、螢幕破損） 被告所有 四 Samsung牌行動電話1支（IMEI碼：000000000000000/00號，含門號0000000000號SIM卡1張） 黃灝宇所有